【裁判字號】    98,消債更,897
【裁判日期】    980616
【裁判案由】    聲請更生程序
【裁判全文】
臺灣高雄地方法院民事裁定           98年度消債更字第897號
聲  請  人
即 債務 人  甲○○
上列當事人因消費者債務清理事件聲請更生，本院裁定如下：
    主  文
聲請駁回。
聲請費用由聲請人負擔。
    理  由
一、聲請意旨略以：聲請人前未曾依「中華民國銀行公會會員辦
    理消費金融案件無擔保債務協商機制」請求共同協商債務清
    償方案，於消費者債務清理條例（下稱消債條例）施行後，
    於民國98年1 月15日以書面向最大債權金融機構中國信託商
    業銀行股份有限公司（下稱中國信託銀行）請求共同協商而
    未成立。又聲請人積欠中國信託銀行等債權人計新台幣（下
    同）5,958,005 元，現有資產1,023,522 元，而每月薪資所
    得僅約25,000元，扣除每月必要生活費用9,829 元及扶養配
    偶林孟筠9,829 元、女兒陳采蓁6,500 元，合計26,158元，
    已無餘款，有不能清償債務之情事。又聲請人無擔保或無優
    先權之債務總額未逾1200萬元，且未經法院裁定開始清算程
    序或宣告破產，爰依法聲請更生等語。
二、按債務人不能清償債務或有不能清償之虞者，得依本條例所
    定更生或清算程序，清理其債務，消債條例第3條定有明文
    。蓋經濟上陷於困境之消費者，若任其於惡性循環之債務窘
    境中自生自滅，其將衍生嚴重之社會問題，致難以維持安定
    之社會經濟秩序，故有予之分別情形依更生或清算之程序清
    理其債務之必要，藉以妥適調整其與各相關債權人等間之權
    利義務關係，以謀求消費者經濟生活之更生機會，從而健全
    社會經濟發展。惟私法上債之關係，係以當事人間之信賴關
    係為基礎，為社會經濟組織之重要支柱，故當事人於以法律
    行為追求自己之利益之際，亦應顧及對方之利益，並考量債
    權債務在社會上之作用，本於誠實及信用之原則，行使其債
    權及履行其債務，故債務人之消費者欲以上開條例為其所負
    義務之調整者，自應本於誠信原則之本旨，僅在其不能清償
    債務或有不能清償之虞而使其陷於經濟上之困境時，始得准
    許之，以避免其藉此善意之立法而惡意圖謀減免債務，致使
    社會陷於道德之危險，並因此使信用緊縮而造成社會經濟之
    動盪。再者，依消債條例第151條第1項、第5項規定，係採
    「協商前置主義」，而債務人於協商程序中，自應本於個人
    財產及收支狀況，依最大誠信原則，商討解決方案，如終究
    不能協商，於聲請更生或清算時，法院審酌上開條文所謂「
    不能清償或有不能清償之虞」，允宜綜衡債務人全部收支及
    財產狀況，評估是否已不能維持符合人性尊嚴之最基本生活
    條件，如曾有協商方案，其條件是否確實不能達到上開基本
    之要求等，為其判斷之準據。又聲請更生或清算不合程式或
    不備其他要件者，法院應以裁定駁回之，但其情形可以補正
    者，法院應定期間先命補正，消債條例第8條亦有明文。
三、經查：
  (一)聲請人現積欠中國信託銀行等債權人計4,079,005 元，現有
    資產1,023,522 元，於98年1 月15日以書面向最大債權金融
    機構中國信託銀行請求共同協商債務清償方案，經中國信託
    銀行以「未能接受顯足以負擔之還款方案」而協商不成立，
    有聲請人提出之前置協商不成立通知書1 紙（詳卷第30頁）
    、債權人清冊1 份（詳卷第9 、10頁）、財團法人金融聯合
    徵信中心專用債權人清冊及當事人綜合信用報告1 份（詳卷
    第21至23頁、第24至28頁）、土地及建物登記謄本（詳卷第
    16至19頁）等附卷可稽。又聲請人陳稱積欠中國信託銀行保
    證債務（擔保弟陳文宏之房貸）1,879,000 元；惟「聲請人
    雖於93年針對擔任陳文宏房貸為保證債務之共票人，然依銀
    行法第12條之1 修訂之規範，銀行辦理自用住宅放款，已取
    得足額擔保時，不得要求就款人提供連帶保證人。查陳文宏
    之房貸借款已提供足額擔保，故債務人對於陳文宏之房貸並
    無保證責任」，有中國信託銀行民事陳報狀1 紙（詳卷第74
    頁）可考，是聲請人並無積欠中國信託銀行保證債務1,879,
    000元。
  (二)查，聲請人所為前置協商不成立之原因為「未能接受顯足以
    負擔之還款方案」，有上開前置協商不成立通知書在卷可稽
    。次查，中國信託銀行提出之協商條件為「174 期、利率4%
    、月繳10,000元」，而聲請人未應允協商條件，有聲請人98
    年4 月28日民事陳報狀1 份可考。據此，本件於前置協商程
    序中，中國信託銀行所提出之還款方案為「174 期、利率4%
    、月繳10,000元」，惟聲請人未應允協商，故協商不成立。
  (三)按消債條例之立法目的，係為使不幸陷入經濟困境之人得以
    清理債務、重建生活，並在清理過程中能保有符合人性尊嚴
    之最低基本生活，而非在維持債務人過去慣常之寬逸生活，
    是於評估債務人清償債務之能力時，並非任其主張生活費用
    之數額，否則將造成揮霍無度以致清償債務能力降低之人，
    反而更容易進入更生程序之歧異現象。查，聲請人並未提出
    97、98年間之收入薪資證明，而依聲請人於96年度所得350,
    223 元，換算平均每月收入為29,185元，有96年度綜合所得
    稅各類所得資料清單1 紙（詳卷第36頁）可考，是聲請人每
    月收入約29,185元。依內政部社會司98年度台灣省每人每月
    之最低生活標準9,660 元，認聲請人每月必要生活費為9,66
    0 元，且參酌96年度每人免稅額77,000元計算每人每月基本
    生活所需約6,500 元，聲請人與配偶林孟筠共同負擔女兒陳
    采蓁扶養費，有戶籍謄本1 份（詳卷第40、41頁）可按，是
    聲請人每月應負擔扶養費為3,250 元（6500 ÷2＝3250）。
    據此，聲請人扣除家庭生活費用後，尚有餘款16,275元（計
    算式：00000 －0000－0000＝16275） 可供清償債務。至聲
    請人雖主張配偶林孟筠因車禍受傷，待業中，需支付配偶之
    扶養費9,829 元云云；惟查，聲請人之配偶林孟筠是否因車
    禍受傷、待業中，不能維持自己之生活，而須由聲請人扶養
    乙節，聲請人並未提出任何證據資料，以為釋明，且聲請人
    於98年4 月28日民事陳報狀陳稱因經濟及債務問樺，現與配
    偶分居中等語，故配偶林孟筠是否現受聲請扶養，亦非無疑
    。
  (四)準上，聲請人與最大債權金融機構中國信託銀行前置協置協
    商時，中國信託銀行係提供「174 期、利率4%、月繳10,000
    元」協商方案，已如前述；依上開所認定實際收支核算結果
    ，並無顯然不當之情，聲請人拒絕其能負擔之還款方案，難
    認確有還款誠意。從而，本件聲請人並無不能清償債務或有
    不能清償之虞之情事。
四、綜上所述，聲請人之月收入扣除必要費用後，尚無「不能清
    償債務或不能清償之虞」，其更生之聲請即不符消債條例第
    3 條所定要件，且上開欠缺又屬無從補正，依首揭說明，自
    應駁回其更生之聲請。
五、依消費者債務清理條例第8條、第15條，民事訴訟法第78條
    ，裁定如主文。
中    華    民    國    98    年    6     月    16    日
                  民事第五庭  法   官  洪榮家
上為正本係照原本作成
如不服本裁定，應於裁定送達後10日內，以書狀向本院提出抗告
，並繳納抗告費新臺幣1千元
中    華    民    國    98    年    6     月    16    日
                              書記官   胡美儀


司法院資訊處製作；財團法人民間司法改革基金會備份。
